【裁判字號】    94,家訴,86
【裁判日期】    951207
【裁判案由】    分割遺產
【裁判全文】
臺灣高雄地方法院民事判決              94年度家訴字第86號
原      告  丁○○
訴訟代理人  黃祖裕律師
被      告  己○○
被      告  丙○○
被      告  甲○○
兼
上三人共同
訴訟代理人  戊○○
被      告  乙○○
上  一  人
訴訟代理人  顏福松律師
上列當事人間請求分割遺產事件，本院於民國95年11月23日言詞
辯論終結，判決如下：
    主  文
兩造之被繼承人鄭清根所遺如附表所示之遺產准予分割，其方法
按兩造應繼分各六分之一之比例分割。
被告甲○○、丙○○、乙○○三人應分別給付原告及被告戊○○
、己○○三人各新臺幣壹拾貳萬肆仟壹佰柒拾元。
訴訟費用由被告負擔。
    事 實 及 理 由
一、按「訴狀送達後，原告不得將原訴變更或追加他訴。但有下
    列各款情形之一者，不在此限：三擴張或減縮應受判決事項
    之聲明者。四因情勢變更而以他項聲明代最初之聲明者、三
    擴張或減縮應受判決事項之聲明者。」民事訴訟法第255 條
    第3 款、第4 款分別定有明文。本件原告起訴請求就被繼承
    人鄭清根所遺留之遺產准予分割；分割方法為：(1)坐落高雄
    縣鳳山市○○段2102-18 地號，面積81平方公尺土地及其地
    上建物即門牌號碼高雄縣鳳山市○○里○○○路290 巷17弄
    7 號房屋，每人應有部分各六分之一。(2)被繼承人生前在萬
    泰銀行鳳山分行之存款新臺幣（下同）10,887, 406 元，由
    兩造均分，每人分得1,814,567.6 元。(3)被繼承人生前在鳳
    山信用合作社東門分社之存款3,694 元，由兩造均分，每人
    分得615.6 元。(4)被繼承人投資鳳山信用合作社之股份30股
    ，兩造每人各分得5 股。(5)被告甲○○、丙○○、乙○○三
    人，每人應各給付原告及被告戊○○、己○○每人124,170
    元。嗣於本院審理中因坐落高雄縣鳳山市○○段2102-18 地
    號，面積81平方公尺土地及其地上建物即門牌號碼鳳山市○○里○○○路290 巷17弄7 號房屋於94年5 月3 日因買賣而
    過戶給訴外人朱祐瑾，得價金2,396,700 元。爰變更訴之聲
    明為：請求就被繼承人鄭清根所遺留之遺產准予分割；分割
    方法為：(1)坐落高雄縣鳳山市○○段2102-18 地號，面積81
    平方公尺土地及其地上建物即門牌號碼高雄縣鳳山市○○里
    ○○○路290 巷17弄7 號房屋，每人兩造每人各分得399450
    元。(2)被繼承人生前在萬泰銀行鳳山分行之存款00000000元
    ，由兩造均分，每人分得1,814,567.6 元。(3)被繼承人生前
    在鳳山信用合作社東門分社之存款3,694 元，由兩造均分，
    每人分得615.6 元。(4)被繼承人投資鳳山信用合作社之股份
    30股，兩造每人各分得5 股。(5)被告甲○○、丙○○、乙○○等三人，每人應各給付原告及被告戊○○、己○○每人12
    4,170 元。屬於擴張應受判決事項之聲明及因情勢變更而以
    他項聲明代最初之聲明者，揆諸前揭說明，核無不合，應予
    許可。
二、原告起訴主張：
  (一)訴外人即被繼承人鄭清根於民國92年1 月5 日亡故，遺有如
    附表所示之不動產及存款，由被繼承人鄭清根之子女即原告
    丁○○、被告己○○、戊○○、丙○○、乙○○、被繼承人
    之配偶即被告甲○○六人繼承，依法每人各繼承六分之一應
    繼分之遺產；又被繼承人鄭清根死亡後，由原告及被告戊○○、己○○三人為全體繼承人支付鄭清根之遺產稅整理計
    算公費45000 元。喪葬費205000元。遺產稅273061元。
    90年度贈與稅0000000 元。91年度贈與稅78000 元。合
    計0000000 元，兩造每人分擔額為372510 元 。被告甲○○
    、丙○○、乙○○每人應各給付原告及被告戊○○、己○○
    等3 人每人124170元。又共有物分割之方法不能協議決定者
    ，法院得因各共有人之聲請命為以原物分配於各共有人或變
    價共有物，以價金分配於各共有人，民法第824 條第2 項定
    有明文。又公同共有物分割之方法，除法律另有規定外，應
    依關於共有物分割之規定，此關同法第830 第2 項之規定自
    明，系爭遺產為萬泰商業銀行鳳山分行存款10,887,406元、
    鳳山信用合作社東門分社存款3,694 元及投資鳳山信用合作
    社之股份30股，並無不能分割之情形，亦無不分割之約定，
    兩造就系爭遺產既不能協議分割，爰依民法第1164條之規定
    請求分割系爭產而提起本件訴訟。並聲明：求為判決如主文
    所示等語。
  (二)對於被告乙○○所辯稱原告及被告戊○○、己○○以「贈與
    財產」「現金」之名補申報（90年贈與丁○○、戊○○、己○○）、（91年贈與丁○○、戊○○、己○○）核定價額各
    1070萬元及250 萬元應納入被繼承人鄭清根之遺產，並按應
    繼分分配部分，原告主張此部分之存款，原先是以被繼承人
    名義存，但到期後，則是由被繼承人以原告及被告戊○○、
    己○○名義續存，故此部分不應同列為遺產。
三、被告戊○○、己○○、丙○○、甲○○均同意原告主張。惟
    被告乙○○則以：(一)坐落高雄縣鳳山市○○○路290 巷17弄
    7 號房屋及基地是遺產無誤，但已被原告變賣。又原告起訴
    前，早於民國94年4 月12日將上開不動產出賣予訴外人朱祐
    瑾，並於95年5 月3 日移轉登記完竣，原告起訴聲明第1 項
    竟主張原物分割。嗣於94年11月8 日原告另提補正狀，變更
    訴之聲明，主張將上開建物及土地賣得之價金按每人應繼分
    各六分之一，每人各得399450元，顯疑竇重重。另按原告等
    處分出賣上開不動產，並未依土地法第34條之1 規定，以書
    面通知被告，則上開買賣依法應為無效。再原告竟以「國稅
    局核定價格作為分割之依據」，主張每人分得399450元，亦
    大有疑義。依卷附土地建物謄本所示，前開透天厝，土地面
    積有81平方公尺，建物坪數共206.76平方公尺，怎可能僅賣
    出0000000 元，顯見為假買賣。(二)被繼承人鄭清根生前，其
    於萬泰商業銀行鳳山分行其中部分「定存單」係被繼承人鄭
    清根以丁○○、戊○○、己○○名義寄存，事前無人知悉，
    被繼承人並無任何贈與之意思表示，顯屬遺產之一部分，惟
    被告乙○○基於兄弟姊妹親誼迭次商請召集親屬會議協調，
    甚委請調解委員會及律師協商，而原告等非僅拒絕而且惡言
    相向，被告於93年3 月18日向財政部臺灣省南區國稅局申請
    補發遺產稅繳清證明始發現原告丁○○、被告戊○○、己○○以「贈與財產」、「現金」之名補申報（90年贈與丁○○
    、戊○○、己○○）、（91年贈與丁○○、戊○○、己○○
    ）核定價額各1070萬元及250 萬元。惟丁○○、戊○○、鄭
    啟與萬泰商業銀行鳳山分行平素並無往來，更無定存事實，
    該定存均係被繼承人以渠等名義存入而後與其他財產同置於
    保管箱內。是以上開被繼承人以丁○○、戊○○、己○○名
    義寄存之定存金錢，依法應列入遺產按應繼分分配兩造。(三)
    原告丁○○及被告戊○○、己○○三人不但不將上開被繼承
    人存在萬泰商業銀行鳳山分行1320萬元之遺產分配兩造，甚
    且要求被告負擔贈與稅之不合理現象等語置辯。並聲明：求
    為判決駁回原告之訴。
四、原告主張之上開事實，業據提出被繼承人鄭清根戶籍謄本、
    繼承系統表、不動產買賣契約書、存證信函、提存書、中華
    日報刊登廣告證明書、土地登記簿謄本、喪葬費收據、全球
    專業聯合會計師事務所公費清單、財政部臺灣省南區國稅局
    92 年 度遺產稅繳款書、財政部臺灣省南區國稅局90年度贈
    與稅繳款書、91年度贈與稅繳款書、財政部臺灣省南區國稅
    局遺產稅核定通知書、財政部臺灣省南區國稅局遺產稅繳清
    證明書、遺產清冊、兩造戶籍謄本五份為證，被告對於證物
    之真正不爭執，惟以前開情詞置辯，此部分原告主張之事實
    ，堪信為真實。
五、按「遺產繼承人，除配偶外，依左列順序定之：直系血親
    卑親屬。父母。兄弟姐妹。祖父母」；「同一順序之
    繼承人有數人時，按人數平均繼承。但法律另有規定者，不
    在此限」，民法第1138條、第1141條分別定有明文。查本件
    被繼承人鄭清根於92年1 月5 日死亡，有繼承人配偶即被告
    甲○○、直系血親卑親屬丁○○、戊○○、己○○、丙○○
    、乙○○共六人，並有如附表所示之遺產等情，有上開證據
    資料足資佐證，是依上開法律規定，原告主張：兩造等六人
    應依應繼分各六分之一之比例繼承被繼承人鄭清根之遺產，
    應屬有據。
六、按「共有土地或建築改良物，其處分、變更及設定地上權、
    永佃權、地役權或典權，應以共有人過半數及其應有部分合
    計過半數之同意行之。但其應有部分合計逾三分之二者，其
    人數不予計算。」、「共有人依前項規定為處分、變更或設
    定負擔時，應事先以書面通知他共有人；其不能以書面通知
    者，應公告之。」、「前四項規定，於公同共有準用之。」
    土地法第34條之1 第1 項、第2 項、第5 項分別定有明文。
    經查：坐落高雄縣鳳山市○○○路290 巷17弄7 號房屋及基
    地，於民國94年4 月17日由被繼承人鄭清根之繼承人甲○○
    、丁○○、戊○○、丙○○、己○○五人以2,396,700 元將
    上開不動產出賣予訴外人朱祐瑾，並於95年5 月3 日移轉登
    記完竣等情，有不動產買賣契約書、土地登地簿謄本在卷足
    憑，被繼承人己○○並先於93年11月26日以存證信函通知被
    告乙○○及93年11月23日以中華日報刊登公告等情，亦有鳳
    山八支郵局存證信函及中華日報刊登廣告證明單在卷可稽，
    又當事人主張有利於己之事實，就其事實有舉證之責任，本
    件自開始審理至言詞辯論終結，被告乙○○並未就被繼承人
    鄭清根遺產中坐落高雄縣鳳山市○○○路290 巷17弄7 號房
    屋及基地以2,396,700 元賣與訴外人朱祐瑾有何不合理之處
    舉證以實其說，是被告乙○○所辯稱並未以書面通知被告乙○○以及價格不合理一節，不足採信。
七、又「贈與稅之納稅義務人為贈與人。」遺產及贈與稅法第7
    條第1 項前段定有明文。經查：本件原告主張被繼承人90年
    贈與繼承人丁○○、戊○○、己○○三人1070萬元、91年贈
    與繼承人丁○○、戊○○、己○○等三人250 萬元，並分別
    繳納90年度贈與稅0000000 元、91年度贈與稅78000 元等情
    ，業據原告提出財政部臺灣省南區國稅局遺產稅核定通知書
    二紙在卷可稽，被告對於上開被繼承人係以丁○○、戊○○
    、己○○名義之定存不爭執，惟辯稱應將上開1320萬元列入
    被繼承人鄭清根遺產按應繼分分配兩造及不應由未受贈與之
    被告乙○○、甲○○、丙○○分擔贈與稅置辯，本院審酌被
    告乙○○就有利於己之事實未負舉證責任，以及上開遺產及
    贈與稅法第7 條第1 項前段之規定，此部分被告乙○○所辯
    不足採信。
八、復按「繼承人有數人時，在分割遺產前，各繼承人對於遺產
    全部為公同共有」，「繼承人得隨時請求分割遺產，但法律
    另有規定或契約另有訂定者不在此限」，民法第1151條、第
    1164條分別定有明文。是繼承人欲終止其間之公同共有關係
    ，惟有以分割遺產之方式為之。本件被繼承人鄭清根死亡後
    ，遺有如附表所示之不動產、存款等情，有財政部台灣省南
    區國稅局遺產稅核定通知書、遺產稅繳清證明書在卷可稽，
    是依上開法律規定，原告請求依繼承人每人應繼分六分之一
    之比例分割遺產，洵屬有據，即原告丁○○、被告甲○○、
    戊○○、己○○、丙○○、乙○○每人應按附表所示各分得
    被繼承人鄭清根遺產六分之一。以及被繼承人鄭清根死亡後
    ，由原告及被告戊○○、己○○三人為全體繼承人支付鄭
    清根之遺產稅整理計算公費45000 元。喪葬費205000元。
    遺產稅273061元。90年度贈與稅0000000 元。91年度
    贈與稅78000 元，計0000000 元，被繼承人鄭清根之繼承人
    每人分擔額為372510元等情，業據原告提出喪葬費收據、全
    球專業聯合會計師事務所公費清單、財政部臺灣省南區國稅
    局遺產稅繳清證明書為證，被告對於喪葬費、遺產稅整理計
    算公費不爭執，又被繼承人鄭清根90年及91年贈與戊○○、
    丁○○、己○○三人之贈與稅應由被繼承人鄭清根負責繳納
    業如上述，本院審酌：按「繼承人對於被繼承人之債務，負
    連帶責任。繼承人相互間對於被繼承人之債務，除另有約定
    外，按其應繼分比例負擔之。」民法第1153條定有明文，本
    件被繼承人鄭清根去世後，所支出之喪葬費係由原告丁○○
    、被告戊○○、己○○三人為全體繼承人支付。又「關於遺
    產管理、分割及執行遺囑之費用，由遺產中支付之。但因繼
    承人之過失而支付者，不在此限。」、「左列各款，應自遺
    產總額中扣除，免徵遺產稅︰十、被繼承人之喪葬費用，以
    一百萬元計算。」民法第1150條及遺產及贈與稅法第17條第
    10款分別定有明文。惟喪葬費是否為繼承費用，民法並無明
    文規定，但遺產及贈與稅法第17條第10款既規定喪葬費應自
    遺產總額中扣除，是本件原告主張被繼承人鄭清根喪葬費由
    全體繼承人分擔一節，並不違背公共秩序與善良風俗，是原
    告請求被告甲○○、丙○○、乙○○三人應分別給付原告及
    被告戊○○、己○○每人124,170 元（計算式：45000 ＋
    205000＋273061＋0000000 ＋78000 ＝0000000 ；0000000
    ÷6 ＝372510；372510÷3 ＝124170）此部分之請求為有理
    由，應予准許。
九、據上論結：本件原告之訴為有理由，爰依據民事訴訟法第78
    條、第85條第1 項規定，判決如主文。
中    華    民    國    95    年    12    月    7     日
                     臺灣高雄地方法院家事法庭
                         法    官  何清富
上為正本，係照原本作成。
如不服本判決，應於送達後20日內，向本院提出上訴狀，並表明
上訴理由。
中    華    民    國    95    年    12    月    7     日
                          書記官  鄭翠蘭
~F0
  附表：被繼承人鄭清根遺產清冊
┌───────────────────────────────────┐
│一、現金：坐落高雄縣鳳山市○○段2102-18 地號，面積81平方公尺土地及其地│
│    上建物即門牌號碼鳳山市○○里○○○路290 巷17弄7 號房屋於94年5 月3 │
│    日因賣給訴外人朱祐瑾，得價金2,396,700 元。                        │
├───────────────────────────────────┤
│二、銀行存款  萬泰商業銀行鳳山分行   10,887,406元                     │
├───────────────────────────────────┤
│三、銀行存款  鳳山信用合作社東門分社      3,694元                     │
├───────────────────────────────────┤
│四、投資      鳳山信用合作社股份             30股                     │
└───────────────────────────────────┘


司法院資訊處製作；財團法人民間司法改革基金會備份。
